ACORDAO-COMPLETO-2362533

ACÓRDÃO 7123/2020 ATA 22/2020 - SEGUNDA CÂMARA

VISTOS, relatados e discutidos estes autos de Embargos de Declaração interpostos por Marcius Beltrão Siqueira contra o Acórdão 1673/2019-TCU-Segunda Câmara;
ACORDAM os ministros do Tribunal de Contas da União, reunidos em sessão da Segunda Câmara, diante das razões expostas pelo relator, com fulcro nos arts. 32, inciso II, e 34 da Lei 8.443/1992, c/c os arts. 277, inciso III, e 287 do Regimento Interno/TCU, em:
9.1. conhecer dos presentes Embargos de Declaração, e, no mérito, acolhê-los, com efeitos infringentes, dando a seguinte redação ao Acórdão 1643/2019-TCU-Segunda Câmara:
"VISTOS, relatados e discutidos estes autos que apreciam Recurso de Reconsideração interposto por Marcius Beltrão Siqueira, ex-prefeito de Penedo-AL, contra o Acórdão 2945/2017-TCU-Segunda Câmara;
ACORDAM os Ministros do Tribunal de Contas da União, reunidos em Sessão da 2ª Câmara, ante as razões expostas pelo Relator, e com fundamento nos arts. 17, 32, inciso I, e 33 da Lei 8.443/1992, em:
9.1. conhecer do presente Recurso de Reconsideração e, no mérito, dar-lhe provimento, para tornar insubsistente o Acórdão 2.945/2017-TCU- 2.ª Câmara;
9.2. julgar regulares as contas de Marcius Beltrão Siqueira, dando-lhe quitação plena;
9.3. dar ciência desta decisão ao recorrente."
9.2. dar ciência desta deliberação ao recorrente.

Embargos de declaração interpostos por Marcius Beltrão Siqueira contra o Acórdão 1.673/2019-2ª Câmara. Recursos do Pnate referentes ao exercício de 2008.

Segunda Câmara

Município de Penedo-AL.

3. Interessados/Responsáveis/Recorrentes:
3.1. Interessado: Fundo Nacional de Desenvolvimento da Educação (00.378.257/0001-81).
3.2. Responsável: Marcius Beltrão Siqueira (XXX.534.324-XX).
3.3. Recorrente: Marcius Beltrão Siqueira (XXX.534.324-XX).

13.1. Ministros presentes: Ana Arraes (Presidente), Augusto Nardes, Aroldo Cedraz (Relator) e Raimundo Carreiro.
13.2. Ministros-Substitutos presentes: Marcos Bemquerer Costa e André Luís de Carvalho.

AROLDO CEDRAZ

Ministro Aroldo Cedraz.

Trata-se de Embargos de Declaração opostos por Marcius Beltrão Siqueira contra o Acórdão 1637/2019-TCU-Segunda Câmara, o qual deu provimento parcial a Recurso de Reconsideração, elidindo parte do débito apurado nestes autos e reduzindo proporcionalmente o valor da multa que lhes foram impostos, mantendo, entretanto, a condenação pela irregularidade das contas.
2.	Irresignado, o recorrente, em síntese, aponta os seguintes vícios na deliberação embargada (peça 78) :
2.1.	o acórdão recorrido limitou a análise dos autos, omitindo-se acerca de outros importantes elementos probatórios e, com isso, passou ao largo de ponto nuclear da controvérsia, olvidando dos princípios da verdade material e do formalismo moderado, em especial as prestações de contas do PNATE de 2005 e 2007, além de planilha em que estão consignados todos os cheques emitidos à conta do PNATE de 2008, com respectivas datas e beneficiários (peça 65) ;
2.2. 	a decisão embargada, apesar da referência à "documentação acostada às peças 66 a 70", considerou apenas uma parcela dos documentos, limitando a força probatória a alguns poucos cheques, até então obtidos pelo embargante, para elidir apenas parte do débito;
2.3.	o acórdão embargado também se omitiu sobre o art. 18 da Resolução CD/FNDE nº 10/2008, na parte em que dispõe que a prestação de contas será composta pelo "Demonstrativo da Execução da Receita e da Despesa e de Pagamentos Efetuados, dos extratos bancários da conta corrente e das aplicações financeiras realizadas e da conciliação bancária da conta específica do Programa, se for caso".
2.4.	a deliberação foi omissa no que diz respeito ao acompanhamento e ao controle social da aplicação dos recursos do PNATE, preconizados no art. 8º da Resolução/CD/FNDE nº 12, de 5 de abril de 2006, exercidos junto aos respectivos governos, no âmbito dos estados, do Distrito Federal e dos municípios, pelos CACS-FUNDEF, constituídos de acordo com o art. 4º da Lei nº 9.424 de 1996;
2.5.	o aresto embargado se omitiu quando não tratou da alegação de contas iliquidáveis por cerceamento ao direito de defesa e ausência de elementos de comprovação de prejuízo ao Erário, na linha de variegados precedentes desse egrégio Tribunal de Contas da União (peça 60) .
3.	Entende o recorrente que os cheques fornecidos pela instituição bancária, aos quais teve acesso, refletem os extratos da conta corrente específica (peça 39 - doc. 08) , o livro razão de caixa e bancos (peça 39 - doc. 10) , a planilha apresentada (peça 65) e as prestações de contas de anos anteriores (2006, anexada aos embargos, e 2007, peça 61) , formando uma prova coerente e robusta da aplicação dos recursos financeiros do PNATE em sua finalidade.
4.	Ao fim, formula o seguinte pedido:
"Passada uma década dos fatos, o embargante se esforçou, diligenciou e obteve documentação capaz de COMPROVAR quantum satis a boa e regular aplicação dos recursos financeiros do PNATE na cidade de Penedo/AL, no exercício de 2008.
À vista do exposto, requer sejam admitidos e providos os presentes embargos de declaração para, supridas as omissões apontadas, a ele conferir efeito modificativo de modo a alterar a v. decisão embargada, julgando regulares com ressalva as contas do embargante, com quitação e, consequentemente, tornando sem efeito a multa aplicada.
O embargante protesta pela juntada de documentos novos, em homenagem à ampla defesa, nos termos da jurisprudência desse egrégio Tribunal de Contas da União."
5.	Em complemento à sua peça recursal, Marcius Beltrão Siqueira apresenta cópias de 57 cheques emitidos à conta do PNATE no Banco do Brasil S.A. durante o ano de 2008 (peças 80 a 85) , uma relação dos credores, valores, números e datas de pagamento daqueles cheques (peça 86) , além da prestação de contas do PNATE referente ao exercício de 2006.
	
É o Relatório.

8.1. Miguel Carlos Mendes de Barros (44461/OAB-DF) e outros, representando Marcius Beltrão Siqueira.

Procuradora-Geral Cristina Machado da Costa e Silva.

TOMADA DE CONTAS ESPECIAL. FALTA DE COMPROVAÇÃO DA REGULAR GESTÃO DOS RECURSOS. PNATE/2008. CONTAS IRREGULARES. DÉBITO. MULTA. RECURSO DE RECONSIDERAÇÃO. CONHECIMENTO. NOVOS ELEMENTOS. REDUÇÃO PARCIAL DO DÉBITO E DA MULTA DO ART. 57 DA LEI 8.443/92. EMBARGOS DE DECLARAÇÃO. OMISSÃO SANADA. DEMAIS VÍCIOS INEXISTENTES. NOVOS ELEMENTOS. PROVIMENTO COM EFEITOS INFRINGENTES. ELISÃO DO DANO. INSUBSISTÊNCIA DO ACÓRDÃO CONDENATÓRIO. CONTAS REGULARES. CIÊNCIA.

TOMADA DE CONTAS ESPECIAL (TCE)

Secretaria de Recursos (Serur); Secretaria de Controle Externo de Tomada de Contas Especial (SecexTCE).

Trata-se, originalmente, de Tomada de Contas Especial instaurada pelo Fundo Nacional de Desenvolvimento da Educação - FNDE em desfavor de Marcius Beltrão Siqueira, ex-prefeito de Penedo-AL, que, ao final, teve as suas contas julgadas irregulares, com imputação de débito e multa, em razão da omissão no dever de prestar contas e da não comprovação da boa e regular aplicação de recursos repassados àquele município no âmbito do Programa Nacional de Apoio ao Transporte do Escolar (PNATE) , no exercício de 2008 (Acórdão 2945/2017-TCU-Segunda Câmara, Relator Ministro José Múcio Monteiro) .
2.	Em sede de Recurso de Reconsideração, julgado por intermédio do Acórdão 1637/2019-TCU-Segunda Câmara, o pleito do recorrente foi parcialmente provido, tendo sido elidido parte do débito e reajustado o valor da multa, assim como retirado do fundamento da irregularidade das contas a omissão no dever de prestar contas, remanescendo apenas a falta de comprovação da boa e regular aplicação dos recursos.
3.	Nesta assentada, o recorrente interpôs os presentes Embargos de Declaração contra o Acórdão 1637/2019-TCU-Segunda Câmara, alegando, em síntese, os seguintes vícios na deliberação recorrida: (i) limitou a análise dos autos, omitindo-se acerca de outros importantes elementos probatórios, em especial as prestações de contas do PNATE de 2005 e 2007, além de planilha em que estão consignados todos os cheques emitidos à conta do PNATE de 2008, com respectivas datas e beneficiários (peça 65) ; (ii) considerou apenas uma parcela dos documentos, limitando a força probatória a alguns poucos cheques, até então obtidos pelo embargante, para elidir apenas parte do débito, apesar da referência à "documentação acostada às peças 66 a 70"; (iii) omitiu comentários sobre o art. 18 da Resolução CD/FNDE nº 10/2008, na parte em que dispõe que a prestação de contas será composta pelo "Demonstrativo da Execução da Receita e da Despesa e de Pagamentos Efetuados, dos extratos bancários da conta corrente e das aplicações financeiras realizadas e da conciliação bancária da conta específica do Programa, se for caso"; (iv) omitiu considerações a respeito do acompanhamento e ao controle social da aplicação dos recursos do PNATE, preconizados no art. 8º da Resolução/CD/FNDE nº 12, de 5 de abril de 2006, exercidos pelos CACS-FUNDEF, constituídos de acordo com o art. 4º da Lei 9.424 de 1996; (iv) não tratou da alegação de contas iliquidáveis por cerceamento ao direito de defesa e ausência de elementos de comprovação de prejuízo.
4.	Os presentes Embargos de Declaração podem ser conhecidos, eis que adimplidos os requisitos aplicáveis à espécie, de conformidade com os arts. 32, inciso II, e 34 da Lei 8.443/1992.
5.	A respeito das alegadas omissões pelo fato de a decisão embargada não ter tratado de outros elementos de prova decisivos para o deslinde dos autos, elas não devem prosperar.
6.	Quando fiz menção somente às peças 66 a 70 dos autos, no Voto recorrido, isso se deveu ao juízo que tive, naquele momento, de que as demais peças apresentadas (peças 61 a 65) não traziam informações cruciais para a formação do meu entendimento, a não ser pelo fato de que as prestações de contas do PNATE dos exercícios de 2005 (peça 62) e 2007 (peças 61, 63-64) serviram como elementos suplementares para mostrar que algumas pessoas já eram prestadores do serviço de transporte em Penedo-AL naqueles exercícios. Somente o fato de que alguns mesmos prestadores de serviço também tenham sido pagos com recursos do PNATE dos anos de 2005 e de 2007, a meu sentir, não é suficiente para atestar a regularidade das despesas com os recursos do mesmo programa em 2008.
7.	De igual modo, mera planilha com relação de cheques e seus credores, apresentada à peça 65, não tem força probatória suficiente para atestar a regularidade da gestão dos recursos do PNATE em relação ao exercício de 2008.
8.	Diferente foi minha conclusão a respeito das peças 66 a 70, pois estas trouxeram elementos de prova mais robustos, os quais, associados a outras informações, acabaram por elidir parte do débito apurado, a teor do excerto do Voto recorrido que transcrevo a seguir:
"11. A documentação acostada às peças 66 a 70, elide, a meu sentir, parte do débito apurado, na linha do que foi apontado pelo Parquet. As cópias dos cheques apresentados, acompanhados de documentos assinados pelos recebedores dos recursos, servem para comprovar aquelas despesas, sobretudo quando confrontadas com os documentos trazidos na peça recursal inicial, em especial os extratos bancários e os registros no livro 'razão de caixa e bancos' (peça 39, pp. 145-156 e 161-183, respectivamente) , que identificam os credores dos cheques debitados da conta bancária vinculada ao PNATE."
9.	Portanto, diferente do que fez parecer o recorrente, este julgador não deixou de examinar todos os documentos acostados, diga-se, de passagem, após a fase de instrução, o que sempre faço em respeito aos princípios do contraditório, da ampla defesa e da verdade material.
10.	Em relação à omissão de manifestação sobre o art. 18 da Resolução CD/FNDE nº 10/2008, o qual dispõe sobre a composição da prestação de contas dos recursos em questão, cujos requisitos o recorrente teria alegadamente suplantado, também deve ser rejeitada. Trata-se de inovação argumentativa incabível na fase de Embargos de Declaração, a teor da jurisprudência desta Corte (Acórdão 1265/2019-TCU-Plenário, Relator Ministro Augusto Nardes e 1.246/2010 - TCU - Plenário, Relator Ministro Walton Alencar Rodrigues) .
11.	O art. 18 da Resolução CD/FNDE n.º 10/2008 foi abordado, tanto no Relatório quanto no Voto embargado, no contexto do exame da irregularidade da omissão de prestar contas, que, ao final, não recaiu sobre o recorrente, já que aquela irregularidade foi excluída do fundamento para o julgamento das contas, conforme a parte dispositiva do acórdão combatido.
12.	De igual modo, não merece acolhida a alegada omissão em relação ao que dispõe o art. 8º da Resolução/CD/FNDE nº 12, de 5 de abril de 2006, em relação ao acompanhamento e controle pelos Conselhos de Acompanhamento e Controle (CACS-Fundef) . Trata-se, novamente, de inovação argumentativa inaceitável neste momento processual. Ainda que o fosse, este dispositivo não isenta de responsabilidade o gestor público para demonstrar a regular aplicação dos recursos que gere, como ficou registrado no Voto recorrido:
"6. De fato, assiste razão ao recorrente quando defende que não seria sua responsabilidade a prestação de contas dos recursos do PNATE recebidos no exercício de 2008, vez que o prazo normativo estabelecido foi o de 28/2/2009, além, portanto, de sua gestão, como se depreende do excerto da Resolução/CD/FNDE nº 10/2008: 
§ 1º O EEx elaborará e remeterá ao CACS-FUNDEB, até 28 de fevereiro do exercício subsequente ao do repasse, a prestação de contas dos recursos financeiros recebidos à conta do PNATE, acompanhada da documentação que o conselho julgar conveniente para subsidiar a análise das contas. 
7. Porém, tendo movimentado e gerido os recursos em sua gestão, compete ao recorrente a comprovação de sua boa e regular aplicação. É exatamente nesse contexto que tem aplicação a Súmula TCU 230. O prefeito sucessor, no caso em questão, afirmou que não foi possível prestar contas diante da inexistência de documentação na prefeitura relativa aos recursos em tela, tendo adotado medidas legais para o resguardo do patrimônio público, a exemplo do procedimento junto ao Ministério Público.
[...]
15. Não custa rememorar o sedimentado entendimento de que cabe ao gestor o ônus da prova da boa e regular aplicação dos recursos públicos postos à sua disposição, por meio de documentação consistente. Nesse sentido, a Constituição Federal, art. 70, parágrafo único, dispõe que "Prestará contas qualquer pessoa física ou jurídica, pública ou privada, que utilize, arrecade, guarde, gerencie ou administre dinheiros, bens e valores públicos ou pelos quais a União responda, ou que, em nome desta, assuma obrigações de natureza pecuniária". Por sua vez, o Decreto-lei 200/1967 prevê que 'Quem quer que utilize dinheiros públicos terá de justificar seu bom e regular emprego na conformidade das leis, regulamentos e normas emanadas das autoridades competentes'."
13.	Em relação à alegação de cerceamento de defesa e a necessidade de que as contas sejam consideradas iliquidáveis, cabe, de fato, suprir uma omissão. E o faço de forma breve, citando apenas a ementa do Acórdão 6974/2014-TCU-Primeira Câmara, Relator Augusto Sherman:
Somente o longo decurso de tempo entre a data da transferência dos recursos e a instauração da tomada de contas especial não é suficiente para o trancamento das contas, o qual só ocorrerá após a verificação de que o lapso temporal tenha prejudicado efetivamente o exercício, pelo responsável, do direito à ampla defesa e ao contraditório. 
14.	O prazo de sete anos entre o término da gestão do recorrente em 2008 e a sua citação em 2015 não é suficiente para caracterizar o prejuízo ao exercício da ampla defesa. Mesmo com dificuldades, devo reconhecer, o recorrente foi capaz, ainda que tardiamente, de trazer aos autos documentos relacionados à prestação de contas dos recursos em questão. Ademais, não ficou evidenciada a suposta atitude do prefeito sucessor para prejudicá-lo, especificamente em relação às despesas do PNATE de 2008, como tratado no Voto condutor da deliberação recorrida:
"8. Os argumentos trazidos pelo recorrente, entretanto, não foram capazes de confirmar, de forma cabal, que a justificativa apresentada pelo prefeito sucessor não se sustenta e que este teria agido para prejudicá-lo. Como demonstrou a Serur, o argumento de que o sucessor, apesar dessas alegações, teria, em sua campanha, apresentado documentos para acusar a gestão do recorrente de gastos excessivos com combustíveis, não o socorre, porque tais despesas não aludiriam diretamente aos recursos do PNATE. Embora o recorrente tenha aduzido que um documento oficial (CI 1045/2008, doc.06, peça 39, p.140) atestaria o recebimento de diversos documentos contábeis (capa, empenho, notas fiscais, recibos, cópias de cheques, folhas de pagamento e guias de recebimento) pelo setor de almoxarifado municipal, não há qualquer menção específica a respeito da documentação referente às despesas do PNATE."
15.	Portanto, à exceção desta última, todas as alegações de omissão foram afastadas. Porém, ainda que não houvesse vícios a serem sanados, os presentes embargos, de forma excepcional, podem ser acolhidos com efeitos infringentes, em consonância com os princípios da verdade material, da celeridade processual e da racionalidade administrativa, em razão dos documentos apresentados, o que encontra respaldado na jurisprudência desta Corte, da qual cito apenas os Acórdãos 2.369/2009, Relator Ministro Benjamin Zymler, e 8.975/2018, Relator Ministro Vital do Rêgo, ambos do Plenário.
16.	Por ocasião destes embargos, o recorrente apresentou: cópias de 57 cheques que movimentaram os recursos do PNATE de 2008 (peças 80 a 85) , uma relação dos mesmos cheques, números, valores, datas e credores (peça 86) , além da prestação de recursos do PNATE do exercício de 2006 (peça 87) .
17.	Ao comparar a relação de credores à peça 86 com as cópias dos cheques, percebi que apenas seis deles não foram apresentados, quais sejam:
	Número do Cheque
	Valor (R$) 
	Data
	Credor
	Despesa

	850134
	321,80
	29/01/08
	Prefeitura de Penedo/AL
	ISS

	850143
	4.077,40
	14/05/08
	Quitéria dos Santos
	Aluguel Transporte

	850147
	3.610,00
	15/05/08
	Rosita Simões Silva
	Aluguel Transporte

	850186
	2.717,95
	17/12/08
	Manoel Messias Caetano Gomes
	Aluguel Transporte

	850187
	1.705,25
	18/12/08
	Luiz José Marques Santana
	Aluguel Transporte

	850188
	912,30
	18/12/08
	Prefeitura de Penedo/AL
	ISS

18.	Diferentemente do que fez por ocasião da interposição do Recurso de Reconsideração, o recorrente não apresentou declarações dos credores que teriam recebido os valores apontados. Ocorre que todos os cheques apresentados, inclusive os relacionados no item anterior, constam tanto dos extratos bancários da conta específica quanto dos registros no livro "razão de caixa e bancos" (peça 39, pp. 145-156 e 161-183, respectivamente) , com os mesmos valores e credores, cuja soma, R$ 178.847,15, ultrapassa, inclusive, o valor apurado do dano (R$ 170.702,81) . Ademais, muitos prestadores do serviço de transporte pagos com recursos do PNATE de 2008 também receberam pelos mesmos serviços prestados ao município de Penedo-AL em relação àquele programa em exercícios anteriores (2006 e 2007) , de modo que é bastante verossímil a tese de que os recursos tenham sido aplicados de forma regular, como argumenta a defesa, quando se examina todo o conjunto probatório constante dos autos.
19.	Assim sendo, penso que o recorrente foi capaz de coligir aos autos provas consistentes para demonstrar a regular aplicação dos recursos do PNATE para o exercício de 2008 e elidir o débito que lhe foi imputado, razão pela qual acolho parcialmente os presentes Embargos de Declaração, com efeitos infringentes, para alterar a redação do Acórdão 1673/2019-TCU-Segunda Câmara, dando provimento aos Recursos de Reconsideração, tornando insubsistente o Acórdão 2945/2017-TCU-Segunda Câmara e julgando regulares as contas de Marcius Beltrão Siqueira.
	Ante o exposto, VOTO para que seja adotada a deliberação que ora submeto a este Colegiado.
TCU, Sala das Sessões Ministro Luciano Brandão Alves de Souza, em 7 de julho de 2020.
AROLDO CEDRAZ 
Relator